臺灣嘉義地方法院民事判決
110年度朴簡字第82號
原      告  黃秋禎  
訴訟代理人  鄭明達律師
被      告  賴勝利  
            賴登旺  
共      同
訴訟代理人  陳澤嘉律師
            林子恒律師
上列當事人間請求拆屋還地事件，本院於民國111年6月10日言詞
辯論終結，判決如下：
    主  文
被告賴勝利應將坐落嘉義縣○○鄉○○段000地號土地上如附圖所示
編號A部分面積87平方公尺之2層加強磚造住房、編號B部分面積2
3平方公尺之高架鐵架鴿舍、編號C部分面積6平方公尺之木架鴿
籠、編號D部分面積18平方公尺之大小鐵架鴿籠之地上物拆除，
並將土地騰空返還予原告及其他共有人。
被告賴登旺應將坐落嘉義縣○○鄉○○段000地號土地上如附圖所示
編號E部分面積14平方公尺之鐵皮鳥籠拆除，並將土地騰空返還
予原告及其他共有人。
本判決得假執行，但被告賴勝利如以新台幣（以下同）121,940
元為原告預供擔保，得免為假執行。
訴訟費用由被告賴勝利負擔百分之91，被告賴登旺負擔百分之9
。
    事實及理由
一、原告主張：坐落嘉義縣○○鄉○○段000地號土地（下稱系
    爭土地）為原告與他人共有，原告於81年3月17日登記取得
    應有部分為3分之1 ，被告賴勝利未經原告及其他共有人全
    體同意，竟於83年5月19日，擅自於系爭土地上搭蓋房屋及
    鴿籠如嘉義縣朴子地政事務所110年10月25日土地複丈成果
    圖（下稱附圖）所示編號A部分面積87平方公尺之2層加強磚
    造住房、編號B、C、D部分面積23、6、18平方公尺之鴿舍、
    鴿籠，並經台灣高等法院台南分院以85年度上易字第49號刑
    事判決被告賴勝利犯竊佔罪成立，被告賴勝利迄今尚未拆除
    上開地上物仍無權占用系爭土地；另被告賴登旺所搭蓋如附
    圖所示編號E部分面積14平方公尺之鐵皮鳥籠亦係無權占用
    系爭土地，爰依民法第767 條第1 項、第821 條規定，請求
    被告2人拆除無權占用之地上物等情，並聲明：(一)被告賴
    勝利應將坐落系爭土地如附圖所示編號A部分面積87平方公
    尺之2層加強磚造住房、編號B部分面積23平方公尺之高架鐵
    架鴿舍、編號C部分面積6平方公尺之木架鴿籠、編號D部分
    面積18平方公尺之大小鐵架鴿籠之地上物拆除，並將土地騰
    空返還予原告及其他共有人。(二)被告賴登旺應將坐落系爭
    土地如附圖所示編號E部分面積14平方公尺之鐵皮鳥籠拆除
    ，並將土地騰空返還予原告及其他共有人。
二、被告方面：
(一)被告賴勝利則以：
  ⑴系爭土地本係被告母親莊玉蘭所有，被告在建屋之前，已事
    先告知其母並徵求同意，原告得知上情，非但未表示反對之
    意，且告知欲蓋房子須與兄弟姊妹商量，而被告又已徵得其
    父及兄姐之同意始建屋，難認其有不法利益之意圖，至原告
    於被告建屋後曾出面阻止繼續建屋，惟斯時被告已打地基蓋
    鐵架之事實，雖被告經原告出面制止，然並未擴大其建屋面
    積，僅在其原先得同意蓋屋之地基鐵架之基礎上完成建屋，
    亦難認其有不法利益之意圖。　　　　
　⑵協議書內容第二點：「賴聖賢、賴登旺、賴勝利永久享有該
    筆土地原有住屋使用範圍內之使用權，彼此和好相處。」亦
    載明被告就原有住屋使用範圍有使用權，甚而刪除第五點之
    原先載明被告搭建之鐵厝係暫時之用云云，顯見此協議書係
    經兄弟姊妹商量後達成，甚至原告於該協議書上亦有簽名及
    捺印指紋，顯見原告亦對被告使用系爭土地建築鐵厝為同意
    ，否則為何不於該協議書上保留被告賴勝利之鐵厝係暫時之
    用之記載，或者載明原告未同意被告賴勝利使用土地等事，
    而係記載各該人永久享有該筆土地原有住屋使用範圍内之使
    用權，是綜上各情觀之，被告在建屋之前，已事先告知其母
    ，徵求同意，並循其母之意與父親及兄長商量。本件原告之
    主張，並無理由。退萬步言之，被告從25年前提起訴訟迄今
    ，於四分之一世紀後方主再行張土地所有人權利，已足生權
    利失效理論之適用，今原告無端再行主張土地所有人權利，
    係以損害他人為目的行使權利，自不應准許。　
  ⑶並聲明：駁回原告之訴。如受不利之判決，願供擔保請准宣
    告免為假執行。
(二)被告賴登旺則以：鐵皮鳥籠係於協議書簽訂之後伊才開始搭
    蓋的，搭蓋時原告也無反對意思，伊現在退休了才叫伊拆掉
    ，伊不想拆等語。　　
三、本院之判斷：　　
(一)被告賴勝利占用系爭土地搭建如附圖所示編號A部分面積87
    平方公尺之2層加強磚造住房、編號B部分面積23平方公尺之
    高架鐵架鴿舍、編號C部分面積6平方公尺之木架鴿籠、編號
    D部分面積18平方公尺之大小鐵架鴿籠；被告賴登旺占用系
    爭土地搭建如附圖所示編號E部分面積14平方公尺之鐵皮鳥
    籠之事實，為兩造所不爭執，惟被告二人以前揭情詞置辯。
    經查：
  ⑴當事人主張有利於己之事實者，就其事實有舉證之責任，民
    事訴訟法第277條前段定有明文。又以無權占有為原因請求
    返還土地者，占有人對土地所有權存在之事實無爭執，而僅
    以非無權占有為抗辯者，土地所有權人對其土地被無權占有
    之事實無舉證責任，占有人自應就其取得占有係有正當權源
    之事實證明之，如不能證明，則應認原告之請求為有理由，
    最高法院85年度台上字第1120號、72 年度台上字第1552號
    判決可資參照。
　⑵被告賴登旺自承：在系爭土地搭建如附圖所示編號E部分面積
    14平方公尺之鐵皮鳥籠之時，並未前去徵得原告同意，對原
    告起訴請求伊拆除鳥籠，沒有意見；不過伊搭建鳥籠時原告
    未為反對意思，現在伊已經退休了才叫伊拆，伊不想拆等語
    （見本院卷第169至170頁）。顯見被告賴登旺所建前開鳥籠
    並無占有使用系爭土地之合法權源，原告請求被告賴登旺將
    鳥籠拆除，於法並無違誤。
　⑶被告賴勝利雖執簽署於83年間，原告亦簽名於其上之協議書
    辯稱：如附圖所示編號A、B、C、D部分之住房、鴿籠、鴿舍
    乃該協議書說明項第二條所指之原有住屋，依該條約定：「
    賴聖賢、賴登旺、賴勝利永久享有該土地原有住屋使用範圍
    內之使用權，一定彼此和好相處。」云云。惟「住屋」與「
    鴿籠」、「鴿舍」，一則供人住居使用、一則為飼養之便供
    鴿子歇息使用，性質炯然有別，被告賴勝利強行扭曲「住屋
    」文意，將「鴿舍」、「鴿籠」涵蓋於「原有住屋」之內，
    顯不可採。
　⑷被告賴勝利雖又舉其長兄賴聖賢為證，以實前開所謂「原有
    住屋」之說。然被告賴勝利與賴聖賢為親兄弟、原告僅為賴
    聖賢之弟妹，親疏截然有別，以賴聖賢為證人，所為證詞實
    有偏頗附和被告賴勝利辯解之疑慮。本院先是提示本院卷第
    117至121頁包括附圖編號A、B、C、D、E部分之住房、鴿籠
    、鴿舍、鐵皮鳥籠詢問：這些鴿舍、房屋、鴿龍在簽署協議
    書之時，哪些已經存在了？答稱：這些鴿舍、房屋、鴿龍在
    簽協議書的時候，都已經存在了，這些都蓋很久了（見本院
    卷第188頁），所述關於附圖所示編號E鐵皮鳥籠之搭建時點
    ，竟與搭建者即被告賴登旺陳述相異，其急於附和被告賴勝
    利所辯：其所搭建房屋、鴿舍、鴿龍均搭建在協議書簽署前
    ，屬於該協議書第二條「原有住屋」範圍等節之情，灼然可
    見。經本院逐一提示相片追問，證人賴聖賢立即一改先前斬
    釘截鐵證詞陳述如下：「（問：117頁的鴿舍是否已經蓋了
    ？）是，但是很久以前比較小，但是後來改建比較大。」、
    「（問117頁下的房屋呢？）在簽協議書的時候房屋正在蓋
    ，但是原告有來阻止。」、「（問：119頁的鴿籠呢？）在
    簽協議書的時是否存在，我已經不清楚了，太久了。」（見
    本院卷第188至189頁）。甚至對於117頁下房屋即附圖所示
    編號A面積87平方公尺之2層加強磚造住房，在原告訴訟代理
    人續為詢問後，又為反覆證述如下「（問：被告賴勝利住的
    二層樓房屋，是否當時（簽協議書時）已經蓋好了？）已經
    蓋好了，所以才一直要拆掉。、「（問：你剛才說房屋還沒
    有蓋好，後來又改口講蓋好了，是什麼原因？）我記不得那
    麼多，時間過太久了。」（見本院卷第190頁）。證人賴聖
    賢所為有關證述，既然有上開閃爍其辭、前後反覆之瑕疵，
    自然不得執為有利被告賴勝利之認定。
  ⑸又按，「系爭土地上之房屋，縱已建築多年，但上訴人既未
    能積極證明土地所有人同意建築，即不能因建築多年即認為
    係土地所有人已同意使用，上訴人空言主張被上訴人默示同
    意，自不足採。」最高法院69年度台上字第462號判決意旨
    參照被告賴勝利雖辯稱原告提起本件訴訟有違誠信原則，惟
    被告賴勝利占用上開土地既然欠缺合法權源，有如前述，揆
    諸前揭判決意旨，自難僅因被告賴勝利長久占用系爭土地，
    即認原告及其他共有人同意其使用，而不欲行使共有物返還
    請求權。從而，被告賴勝利所辯上情，均不可採。  
(二)按民法第767條第1項規定：「所有人對於無權占有或侵奪其
    所有物者，得請求返還之。對於妨害其所有權者，得請求除
    去之。有妨害之虞者，得請求防止之。」第821條規定：「
    各共有人對於第三人，得就共有物之全部為本於所有權之請
    求。但回復共有物之請求，僅得為共有人全體之利益為之。
    」查被告賴勝利、賴登旺未經原告及上開土地之其他共有人
    同意，且未能舉證證明具有合法占有權源，而分別占用上開
    土地如附圖所示A、B、C、D、E部分，並在其上建築房屋及
    其他地上物，則原告依民法第767條第1項及第821條之規定
    ，請求被告拆屋還地，自屬有據。
四、綜上所述，原告依民法第767條第1項及第821條之規定，請
    求被告賴勝利應將系爭土地內如附圖所示編號A部分面積87
    平方公尺之2層加強磚造住房、編號B部分面積23平方公尺之
    高架鐵架鴿舍、編號C部分面積6平方公尺之木架鴿籠、編號
    D部分面積18平方公尺之大小鐵架鴿籠之地上物拆除，並將
    土地騰空返還予原告及其他共有人；被告賴登旺應將系爭土
    地內如附圖所示編號E部分面積14平方公尺之鐵皮鳥籠拆除
    ，並將土地騰空返還予原告及其他共有人，均為有理由，應
    予准許。
五、兩造其餘攻擊或防禦方法及證據，經本院斟酌後，認為均不
    足以影響本判決之結果，自無逐一詳予論述之必要，併此敘
    明。
六、本件係屬民事訴訟法第427條第4項簡易訴訟事件所為被告敗
    訴之判決，依同法第389條第1項第3款規定，應依職權宣告
    假執行，並依同法第392條第2項規定，依被告賴勝利聲請宣
    告如預供擔保，得免為假執行。
七、訴訟費用負擔之依據：民事訴訟法第78條、第85條第1項。
中　　華　　民　　國　　111 　年　　6 　　月　　24　　日
                          臺灣嘉義地方法院朴子簡易庭
                                  法　官　陳思睿
以上正本係照原本作成。
如對本判決上訴，須於判決送達後20日內向本庭（嘉義市文化路
308之1號）提出上訴狀（均須按他造當事人之人數附繕本）。如
委任律師提起上訴者，應一併繳納上訴審裁判費。
中　　華　　民　　國　　111 　年　　6 　　月　　24　　日
                                  書記官  周瑞楠